臺灣臺北地方法院刑事判決　　　　　　　　　　　　　九十二年度訴字第三二八號
　　公　訴　人　台灣台北地方法院檢察署檢察官
　　被　　　告　甲○○
　　　　　　　　　　　　國民
　　選任辯護人　方正彬律師
右列被告因誣告等案件，經檢察官提起公訴（九十一年度偵字第七八九五號），本院
判決如左：
    主  文
甲○○意圖為自己不法之所有，以詐術使人將本人之物交付，處有期徒刑陸月，如易
科罰金，以佰元折算壹日。緩刑貳年。
    事  實
一、甲○○原與秦鴻利相交甚歡，民國（下同）九十年七月間，因秦鴻利前從事古玩
    業，曾經營「秦記古玩行」，票信不佳，故與甲○○商議，由甲○○將自己所申
    用支票借與秦鴻利對外使用，而秦鴻利則須在票載日期前存入相當金額即可。同
    年八月間，秦鴻利欲購買車號八Ｃ—五一五六號汽車一輛，因思本身票信問題無
    法順利貸款，乃商得甲○○之同意，以甲○○名義做為汽車所有人向財資企業股
    份有限公司（下稱財資公司）貸款新台幣（下同）五十四萬元，且開立支票數張
    支付汽車貸款，秦鴻利則支付汽車頭期款及領牌費、富邦產物保險股份有限公司
    （下稱富邦公司）之汽車保險費等等相關費用，由實際所有人秦鴻利佔有使用該
    車。
二、秦鴻利嗣因所經營之古玩店逢景氣不佳，營運困頓，同年十月二十二日起，向甲
    ○○所借用之支票因秦鴻利未依約將票面金額存入甲○○帳戶內導致存款不足而
    陸續退票，甲○○因此遭受票據拒絕往來戶註記，甲○○為恐因其係支票發票人
    ，應承擔票據債務之責，又未見秦鴻利積極處理債務問題，為使秦鴻利出面解決
    債務問題，復意圖使秦鴻利受刑事上處罰，明知前開汽車自己雖為名義上登記所
    有人，然所有權人實為秦鴻利，且該車現為秦鴻利所使用，並未遭竊，仍於九十
    年十二月二十六日向台北市政府警察局大安分局安和路派出所謊報汽車遭不詳姓
    名者所竊，並意圖為自己不法之所有且為免除可能擔負之汽車貸款之責，而於九
    十一年一月八日以汽車失竊為由，向富邦公司申請汽車竊盜理賠，使富邦公司陷
    於錯誤而依約理賠五十五萬六千九百二十元，並直接撥付與財資公司抵充汽車貸
    款及利息。嗣於九十一年二月二日下午二時十分許秦鴻利駕駛前該汽車行經台北
    市中正區○○○路七十九號前處，遭警攔查，致秦鴻利因涉嫌竊盜罪嫌為警偵詢
    ，而甲○○復於員警通知到台北市政府警察局保安警察大隊說明時，仍堅持所有
    汽車確屬遭竊，致秦鴻利因而被解送至臺灣臺北地方法院檢察署偵辦，始被查獲
    。
三、案經秦鴻利訴請台灣台北地方法院檢察署檢察官偵查起訴。
    理  由
壹、被告不爭執之事實部分：
一、訊據被告否認有何誣告、詐欺犯行，惟就下列事實不爭執：
  (一)九十年八月間，被告與告訴人約定，告訴人購買車號八Ｃ—五一五六汽車一輛，
    惟以被告為登記名義所有人。
  (二)被告確實於九十年十二月二十六日，向台北市政府警察局大安分局安和路派出所
    報案稱前揭車輛失竊。
  (三)被告確實於九十一年一月八日以汽車失竊為由，向富邦公司申請汽車竊盜險理賠
    ，獲得保險金五十五萬六千九百二十元。
二、經查右揭事實，有汽車行車執照、汽車新領牌照登記書、車輛失竊作業查獲車輛
    認可資料、汽車竊盜險理賠相關資料、刑事告訴狀影本各一份在卷可稽（九十一
    年度偵字第一二八０二號卷第三十二頁、第三十頁、第三十六至三十八頁、第五
    十一至五十五頁、九十一年度偵字第七０七二號卷第八頁、九十一年度偵字第八
    五五八號卷第一頁、九十一年度偵字一二九一六號卷第一頁），核與告訴人指述
    之情節相符。是被告此部分之供述，與事實相符，應屬可信。
貳、被告爭執之事實部分：
一、本件之爭點：
  (一)誣告罪部分：
    被告是否故意虛構系爭車輛失竊之事實，而報警協尋？
  (二)詐欺罪部分：
    被告是否使用詐術，使富邦公司陷於錯誤而交付保險金？
二、被告之辯解：
  (一)誣告罪部分：
    被告與告訴人之間有多項債權債務關係，且雙方曾約定，系爭車輛先供告訴人使
    用，惟登記為被告所有；俟價金清償完畢後即為被告所有。因此當告訴人因負債
    累累而避不見面，並有地下錢莊之不良份子前往被告住處索討債務，被告驚嚇之
    餘，乃認為系爭車輛有可能被竊。
  (二)詐欺罪部分：
    由於系爭車輛購買資金，係向案外人財資公司貸款而得，尚有十期之貸款尚未繳
    清，因此被告乃與財資公司、富邦公司三方協議，以竊盜險理賠方式，由富邦公
    司給付保險金予財資公司，並由富邦公司取得該車所有權；俟該車尋獲後，再由
    富邦公司拍賣求償。且富邦公司業於九十一年十一月八日拍賣該車得款四十五萬
    元，不足之十萬六千九百二十元，被告亦已於九十一年十二月二十日返還富邦公
    司，有和解書附卷可稽，富邦公司亦表明不再追究。因此被告並無不法所有之意
    圖，並未蓄意詐得保險金。
三、本院之判斷：
  (一)誣告罪部分：
    誣告竊盜汽車部分：經查被告明知系爭汽車為告訴人所使用，已如前述，但被告
    於九十一年二月二日警訊時竟稱該車失竊（九十一年度偵字第一二八０二號卷第
    十七頁反面、第十八頁），且證人廖純德即台北市政府警察局保安警察大隊第五
    中隊警員於偵查中亦證稱：「（報案紀錄筆錄依甲○○所言為之否？）是，他還
    自己簽名，他只有說車子丟了，並沒說報協尋，而是失竊了」（九十一年度偵字
    第一二八０二號卷第六十七頁反面），核與告訴人指述情節相符。足證被告在並
    無任何跡象顯示系爭汽車失竊之情形下，僅因告訴人負債累累，避不見面，即故
    意虛構系爭汽車失竊之事實，以報警尋車之方式，迫使告訴人出面處理債務，已
    構成誣告行為。
  (二)詐欺罪部分：
    經查被告明知系爭汽車並未失竊，而竟向富邦公司陳稱於九十年十二月二十六日
    十一時發現系爭汽車失竊，並未提及與告訴人有債務糾紛之事，亦未說明車子是
    在協尋中，業經證人王吟華於偵查中證稱屬實（九十一年度偵字第一二八０二號
    卷第六十一頁反面）。且被告亦已領得保險金五十五萬六千九百二十元，有富邦
    公司汽車險賠款暨電匯同意書影本一份附卷可證（九十一年度偵字第一二八０二
    號第五十三頁）。足證被告意圖為自己不法之所有，向富邦公司詐稱系爭汽車失
    竊，使富邦公司因而陷於錯誤，而交付保險金予被告。
  (三)綜上所述，被告所辯，無非事後卸責之詞，不足採信。本件事證明確，被告犯行
    洵堪認定，應予依法論科。
四、論罪：
  (一)核被告所為，係犯刑法第一百七十一條第一項未指定人犯誣告罪、第三百三十九
    條第一項詐欺取財罪。公訴人認被告係犯刑法第一百六十九條第一項指定人犯誣
    告罪，惟被告於警局報案主張汽車被竊時，並未表示為秦鴻利所為，乃屬未指定
    人犯誣告，故起訴法條尚有未洽，應予變更。
  (二)被告所犯前開二罪間，有方法結果之牽連關係，應從一重之詐欺取財罪處斷。
五、科刑：
  (一)爰審酌被告因債務糾紛，致一時失慮而有本件犯行，惟並無犯罪前科，尚屬初犯
    ，且告訴人行為亦有不當等一切情狀，量處如主文所示之刑，並諭知易科罰金之
    折算標準，以示懲儆。
  (二)又被告身為市立醫院醫師，未曾受有期徒刑以上刑之宣告，有台灣高等法院被告
    全國前案紀錄表一件附卷可按，因不諳法律，致罹刑典，其經此教訓自應知所警
    惕，應無再犯之虞，是所宣告之刑，本院認以暫不執行為適當，併予緩刑二年，
    以勵自新。
六、公訴意旨另以：被告甲○○明知支票乃允諾出借予秦鴻利使用，秦鴻利並未施以
    詐術亦無私自拿用支票等情事，而先後於九十年十二月二十七日、九十一年五月
    十五日、九十一年七月五日多次具狀向臺灣臺北地方法院檢察署控告秦鴻利涉嫌
    詐欺、妨害信用、偽造文書及竊盜等罪嫌，涉犯刑法第一百六十九條第一項指定
    犯人誣告罪。訊據被告甲○○否認此部分犯行，辯稱：僅記得借給秦鴻利八張支
    票，所以後來地下錢莊另持三張支票向伊討債時，伊主觀認為是秦鴻利偷走及偷
    開支票，因此才會告竊盜與偽造文書。再者原本與秦鴻利約定支票借給秦鴻利，
    要由秦鴻利負責把錢存入帳戶，因秦鴻利根本沒有能力兌現支票，所以認為秦鴻
    利有詐騙伊支票及害伊退票妨害伊信用等語。經查：
  (一)被告甲○○於九十年十二月二十七日具狀提起詐欺告訴時，指述秦鴻利向其借票
    八張，到期日分別自九十年十月二十二日起至九十一年一月十九日止，此有告訴
    狀一紙附卷可證（詳第七０七二號偵字卷第八頁至第十頁），而告訴人秦鴻利亦
    不否認有向被告甲○○借得上開八張支票，並允諾於支票到期日前負責把票款存
    入甲○○帳戶，以供支票兌現，惟事實上並未依約履行致甲○○支票退票變成拒
    絕往來戶一節，並有拒絕往來戶通知書（詳第八五五八號偵查卷第七頁）及支票
    特殊處理記錄一紙為憑（詳第七０七二號偵字卷第十二頁），顯見告訴人秦鴻利
    確實經濟狀況不佳，若被告甲○○果知秦鴻利無法履行約定，於支票到期日前將
    票款存入帳戶，斷無借票與秦鴻利之可能，從而被告甲○○於告訴狀主張因相信
    秦鴻利，而被秦鴻利詐騙而借票予秦鴻利，而因秦鴻利未存入票款致其變成拒絕
    往來戶，而妨害其信用一節，即非全屬子虛，並無憑空捏造，從而被告甲○○於
    九十年十二月二十七日具狀提出詐欺告訴及於九十一年五月十五日具狀提出妨害
    信用告訴，並非誣告甚明。
  (二)再被告甲○○於九十一年七月五日具狀表示秦鴻利竊取伊空白支票Ｅ00000
    00號及Ｅ0000000號支票二紙，再私自填寫金額及發票日等完成發票行
    為，認秦鴻利涉犯竊盜及偽造文書部分，亦有告訴人一紙為證（詳第一二九一六
    號偵查卷第一頁），而被告甲○○於事後見到此二紙支票時已不否認為其本人所
    簽發，僅稱：當時以為僅借給秦鴻利八張票，忘了還有借他此二張，所以才有誤
    解等語，按被告甲○○於九十年十二月二十七日具狀提出詐欺告訴時及九十一年
    五月十五日具狀提出妨害信用告訴時，均於狀紙內表示借予被告八張支票，票號
    為Ｅ0000000號、Ｅ0000000號、Ｅ0000000號、Ｅ000
    0000號、Ｅ00000000號與發票日九十年十一月十日、四十六萬元、
    發票日為九十年十二月二十二日、二十五萬元、發票日為九十一年一月十九日、
    二十萬元八張（詳第七０七二號偵查卷第九頁、第十二頁、第八五五八號偵查卷
    第二頁），而與被告甲○○主張被竊盜之二張支票，一張為Ｅ0000000、
    票額為二十五萬元，發票日為九十年十月十日，另一張為支票票號Ｅ00000
    00號，票額為二十二萬元，發票日為九十一年一月二十日（詳第八五五八號偵
    查卷第三頁）均不相同，如果被告甲○○明知有借給秦鴻利此二張支票時，豈有
    於九十年十二月二十七日具狀提出告訴時不表示亦有借此二張支票之理？顯見被
    告甲○○主觀上確實忘記有借此二張支票給秦鴻利甚明，從而被告甲○○提出竊
    盜及偽造文書告訴，因記憶錯誤，並非有故意捏造虛構事實之故意甚明，故亦與
    誣告罪構成要件有間。
  (三)綜上所述，被告先後於九十年十二月二十七日、九十一年五月十五日、九十一年
    七月五日多次具狀向臺灣臺北地方法院檢察署控告秦鴻利涉嫌詐欺、妨害信用、
    竊盜（指支票部分）、偽造文書涉犯誣告罪犯行部分，尚屬不能證明，惟與本院
    判決有罪部分，公訴人認有連續犯裁判上一罪關係，爰不另為無罪判決之諭知，
    附此敘明。
七、應適用之法條：
    刑事訴訟法第二百九十九條第一項前段、第三百條，刑法第一百七十一條第一項
    、第三百三十九條第一項、第五十五條、第四十一條第一項前段、第七十四條第
    一款，罰金罰鍰提高標準條例第一條前段、第二條。
本案經檢察官蔡立文到庭執行職務
中　　　華　　　民　　　國　　九十三　　年　　　七　　　月　　　七　　　日
                                    臺灣臺北地方法院刑事第三庭
                                        審判長法  官  劉慧芬
                                              法  官  歐陽漢菁
                                              法  官  邱  琦
右正本證明與原本無異。
如不服本判決，應於判決送達後十日內，向本院提出上訴狀。
                                              書記官  林素霜
中　　　華　　　民　　　國　　九十三　　年　　　七　　　月　　　八　　　日
附錄本案論罪科刑法條：
刑法第一百七十一條
未指定犯人，而向該管公務員誣告犯罪者，處一年以下有期徒刑、拘役或三百元以下
罰金。
未指定犯人，而偽造、變造犯罪證據，或使用偽造、變造之犯罪證據，致開始刑事訴
訟程序者，亦同。
刑法第三百三十九條
意圖為自己或第三人不法之所有，以詐術使人將本人或第三人之物交付者，處五年以
下有期徒刑、拘役或科或併科一千元以下罰金。
以前項方法得財產上不法之利益或使第三人得之者，亦同。
前二項之未遂犯罰之。
